臺灣高雄地方法院刑事判決　　　　　　　95年度訴字第4320號
公　訴　人　臺灣高雄地方法院檢察署檢察官
被　　　告　甲○○
上列被告因商業會計法等案件，經檢察官提起公訴（95年度偵緝
字第3349號），本院判決如下：
    主  文
甲○○共同連續商業負責人，以明知為不實之事項，而填製會計
憑證，處有期徒刑拾月。
    事  實
一、甲○○與年籍不詳，綽號「正仔」之成年男子，共同基於幫
    助他人逃漏稅捐、行使業務登載不實文書、不實填製會計憑
    證之概括犯意聯絡，於民國92年12月間某日由甲○○提供身
    分證影本，並在改推甲○○為董事對外代表公司之股東會會
    議紀錄上簽名後，由「正仔」於92年12月26日持以辦理負責
    人變更登記，而擔任址設屏東縣屏東巿工業三路8 之1 號「
    旭晉機器廠有限公司」（下稱旭晉公司）之登記負責人，為
    商業會計法所規定之商業負責人，並明知旭晉公司與附表1
    所示之公司，實際上並無銷貨之行為，竟任由「正仔」於附
    表1 所示期間，虛開旭晉公司之統一發票，作為旭晉公司之
    銷售貨物憑證，虛列銷項金額如附表1 所示後，擅自販售予
    附表1 所示之公司，連續幫助如附表1 所示之公司逃漏營業
    稅之稅額如附表1 所示，足以生損害於稅捐機關核稅之正確
    性；又其明知旭晉公司與附表2 所示公司，實際並無生意往
    來，而明知附表2 所示公司開立之發票，係屬內容不實之統
    一發票，竟為冀免遭國稅局查獲其填製不實統一發票予他人
    ，乃於附表2 所示時間，由「正仔」以不詳方式取得附表2
    所示內容不實之發票，作為旭晉公司之進項憑證，填入其於
    業務上所掌管之公司稅額申報書，再於檢附上開不實之統一
    發票及申報書等業務文書，向財政部台灣省南區國稅局屏東
    縣分局申報而行使之，亦足以生損害於稅捐稽徵機關對賦稅
    徵收之正確性。
二、案經財政部高雄巿國稅局函送臺灣高雄地方法院檢察署檢察
    官偵查起訴。
    理  由
一、訊之被告甲○○對於上開以提供身分證影本及在股東會議紀
    錄上簽名之方式，擔任旭晉公司登設負責人一事固不諱言，
    惟矢口否認有何幫助他人逃漏稅捐、行使業務登載不實文書
    、不實填製會計憑證等犯意，辯稱：當初係伊友人「正仔」
    要其擔任公司負責人，伊純綷為幫助朋友而答應，並不知公
    司有何開立不實統一發票之行為云云。惟查，一般設立公司
    從事商業活動，均涉及向主管機關申請設立或變更登記，申
    報及開立統一發票，製作會計帳簿，並有申報稅捐等相關之
    問題，而一般正常經營企業之人並無必要以人頭擔任公司之
    登記負責人，如以人頭擔任公司之登設負責人，常涉及以開
    立不實發票等非法方式，製作不實之會計資料，以逃漏稅捐
    或為其他不法之行為，被告為成年人對此應有一定之認識，
    其提供身分證影本及在股東會議紀錄上簽名，而擔任旭晉公
    司之名義負責人，應有幫助他人逃漏稅捐、行使業務登載不
    實文書、不實填製會計憑證等之不確定故意；本件復有旭晉
    公司設立及變更事項登記表各1 份、旭晉公司92年12月22
    日股東會會議紀錄1 份在卷可查，並有財政部高雄巿國稅局
    營業稅查核案件查詢作業表、營業稅年度資料查詢進、銷項
    來源明細排行前20名、營業人進銷項交易對象彙加明細表、
    申報書跨中心查詢表等附卷可稽。從而，本件罪證明確，被
    告犯行堪以認定。
二、被告行為後，前於94年2 月2 日修正公布之刑法，已自95年
    7 月1 日起施行，其中修正後刑法第2 條之規定，乃係關於
    新舊法比較適用之準據法，其本身無關行為可罰性要件之變
    更，故於95年7 月1 日刑法修正施行後，如有涉及比較新舊
    法之問題，即應逕依修正後刑法第2 條第1 項規定，為「從
    舊從輕」之比較（最高法院95年度第8 次刑事庭會議決議意
    旨參照）。經查：（一）刑法分則編各罪所定罰金之貨幣單
    位原為銀元，且依修正前刑法第33條第5 款規定，罰金刑為
    1 銀元以上，而有關罰金倍數之調整及銀元與新台幣之折算
    標準，則定有「罰金罰鍰提高標準條例」及「現行法規所定
    貨幣單位折算新台幣條例」，除罰金以1 銀元折算3 元新台
    幣外，並將72年6 月26日以前修正之刑法部分條文罰金數額
    提高10倍，其後修正者則不再提高倍數；嗣修正後刑法第33
    條第5 款則將罰金刑提高為新台幣1 千元以上，並以百元計
    算之，且因刑法第33條第5 款所定罰金貨幣單位既已改為新
    台幣，刑法分則編各罪所定罰金之貨幣單位亦應配合修正為
    新台幣，且考量刑法修正施行後，不再適用「現行法規所定
    貨幣單位折算新台幣條例」，為使刑法分則編各罪所定罰金
    之最高數額與刑法修正前趨於一致，爰增訂刑法施行法第1
    條之1 規定，將刑法分則編各罪所定罰金之貨幣單位均改為
    新台幣，並將72年6 月26 日 以前修正之刑法部分條文罰金
    數額提高為30倍，其後修正者則提高為3 倍。是以刑法分則
    編各罪所定罰金刑之最高數額，於上開規定修正後仍屬一致
    ，並無不同；但其罰金刑之最低數額，則比修正前提高，從
    而自以修正前之規定較為有利；（二）新刑法第28條規定：
    「二人以上共同實行犯罪之行為，皆為正犯」，而舊刑法第
    28條則規定，「二人以上共同實施犯罪之行為，皆為正犯」
    ，依上開條文之立法說明，乃在於修正共同正犯之參與類型
    ，以「實行」概念下之共同參與行為始足當之，且無礙於共
    謀共同正犯之成立，就本件被告二人成立共同正犯參與樣態
    而言，適用新舊刑法結果並無二致，依新刑法第2 條第1項
    前段之規定，應適用被告行為時之舊刑法；（三）修正後刑
    法第56條規定，業已刪除連續犯之規定，連續數行為而犯同
    一罪名，依修正前刑法第56條規定，應以一罪論，但得加重
    其刑，而依修正後規定，則已無連續犯可資適用，即應將各
    次犯行以數罪併合處罰，是以適用修正前關於連續犯之規定
    ，對被告自係較為有利；（四）修正後刑法第55條規定，業
    已廢除牽連犯之規定，故犯一罪而其方法或結果之行為犯他
    罪名者，依修正前刑法第55條後段規定，認屬牽連犯，應從
    一重處斷；但依修正後刑法第55條規定，則已無牽連犯可資
    適用，即應將各該犯行以數罪併合處罰，是以適用修正前關
    於牽連犯之規定，自係較為有利；經綜合比較前述各項法律
    變更之結果後，修正後之法律規定並未對被告更為有利，依
    據刑法第2 條第1 項前段，應一體適用修正前刑法相關規定
    。
三、按統一發票係得為證明事項之經過，而為造具記帳憑證所根
    據之憑證，屬原始憑證，係商業會計法第15條第1 款所定之
    會計憑證，被告擔任旭晉公司之負責人，為商業會計法第4
    條所定之商業負責人，被告明知無交易事實而填製不實之統
    一發票，所為係犯商業會計法第71條第1 款之以明知為不實
    之事項，而填製會計憑證罪（商業會計法第71條第1 款以明
    知不實之事項，而填製會計憑證罪，本質上即包含業務上登
    載不實之文書，故被告填製不實之會計憑證統一發票部分即
    不再論以刑法第216 條、第215 條行使業務上登載不實文書
    罪。）。被告開立不實之發票，轉交他人，使納稅義務人得
    以不正當之方法逃漏營業稅，所為係犯稅捐稽徵法第43條第
    1 項幫助納稅義務人以不正當之方法逃漏稅捐罪，又依法申
    報銷售額與營業稅，係被告營業之附隨業務，上開銷售額與
    稅額申報書，自係業務上之文書，被告將不實之事項登載於
    上開文書，進而行使，自足以生損害於稅捐稽徵之正確性，
    被告所為係犯刑法第216 條、第215 條之行使業務上文書登
    載不實罪。被告業務上登載不實文書之行為，應為行使之高
    度行為所吸收，不另論罪。又公訴人就此部分雖認另犯商業
    會計法第71條之罪，惟檢察官於起訴犯罪事實中，並未敘明
    被告有何此犯行之具體事實，徵之卷內資料，亦未有此部分
    犯行之證據，是此法條之引用，應屬贅載，併予敘明。被告
    與成年人「正仔」間就所犯上開3 罪，有犯意聯絡及行為分
    擔，應論以共同正犯（稅捐稽徵法第43條係對於逃漏稅捐之
    教唆或幫助行為，特設之專條，為獨立之處罰規定，此所謂
    幫助，乃犯罪之特別構成要件，並非逃漏稅捐者之從犯，被
    告與「正仔」既有開立不實發票，幫助他人逃漏稅捐之犯意
    連絡及行為分擔，自應成立共同正犯）。被告所犯填製不實
    會計憑證罪、幫助逃漏稅捐罪及行使業務上登載不實文書罪
    ，先後多次所為，均時間緊接，犯罪構成要件相同，顯係基
    於概括犯意為之，均應依修正前連續犯之規定論以一罪，並
    加重其刑。被告所犯上開各罪間，有方法目的之牽連關係，
    應依刑法第55條規定，從一重以填製不實會計憑證罪論處。
    審酌被告之素行、生活狀況，同意出任虛設行號之負責人，
    以填製不實之發票，幫助他人逃漏稅捐之金額5 百餘萬元，
    影響國家財政與稅負公平，犯罪所生危害非輕，但參與犯行
    之程度非深，犯罪後坦認部分犯行之態度等一切情狀，量處
    如主文所示之刑。
四、又起訴意旨另以被告甲○○擔任旭晉公司之登記負責人，並
    明知旭晉公司與附表3 所示之公司，實際上並無銷貨之行為
    ，竟任由「正仔」於附表3 所示期間，虛開旭晉公司之統一
    發票，作為旭晉公司之銷售貨物憑證，虛列銷項金額如附表
    3 所示後，擅自販售予附表3 所示之公司，連續幫助如附表
    3 所示之公司逃漏營業稅之稅額如附表3 所示，足以生損害
    於稅捐機關核稅之正確性；又其明知旭晉公司與附表4 所示
    公司，實際並無生意往來，而明知附表4 所示公司開立之發
    票，係屬內容不實之統一發票，竟為冀免遭國稅局查獲其填
    製不實統一發票予他人，乃於附表4 所示時間，由「正仔」
    以不詳方式取得附表4 所示內容不實之發票，作為旭晉公司
    之進項憑證，填入其於業務上所掌管之公司稅額申報書，再
    於檢附上開不實之統一發票及申報書等業務文書，向財政部
    台灣省南區國稅局屏東縣分局申報而行使之，亦足以生損害
    於稅捐稽徵機關對賦稅徵收之正確性，因認被告涉有商業會
    計法第71條第1 款之以明知為不實之事項，而填製會計憑證
    罪、稅捐稽徵法第43條第1 項幫助納稅義務人以不正當之方
    法逃漏稅捐罪及刑法第216 條、第215 條之行使業務上文書
    登載不實罪嫌等語。惟查，本件被告係應「正仔」之要求，
    自92年12月26日起開始擔任旭晉公司之登記負責人，此有經
    濟部經授中字第9233207930號函及其附件在卷可憑（見旭晉
    公司案卷，外放），在此之前其並非旭晉公司之登記負責人
    ，且經核卷內並無證據證明其在92年12月26日擔任旭晉公司
    登記負責人前，即有與「正仔」共同虛開統一發票作為銷售
    貨物憑證，並幫助他人逃漏營業稅，及取得內容不實之發票
    作為進項憑證，填入其於業務上所掌管之稅額申報書據以申
    報之行為，害於稅捐稽徵機關對賦稅徵收之正確性，此部分
    之犯罪尚屬無法證明，原應為無罪之諭知，惟公訴意旨認此
    部分，與上開有罪部分有連續犯之裁判上一罪之關係，爰不
    另為無罪之諭知。
據上論斷，應依刑事訴訟法第299 條第1 項前段，稅捐稽徵法第
43條第1 項，商業會計法第71條第1 款，刑法第2 條第1 項前段
、第11條前段、第216 條、第215 條、修正前刑法第28條、第56
條、第55條，判決如主文。
中　　華    民　　國　　96　　年　　6 　　月　　22　　日
                  刑事第七庭    審判長法　官  李淑惠
                                      法  官  張茹棻
                                      法  官  林俊寬
以上證明與原本無異。
如不服本判決，應於判決送達後10日內，向本院提出上訴狀。
中　　華　　民　　國　　96　　年　　6 　　月　　25　　日
                                      書記官  林香如
附錄法條：
中華民國刑法第216 條
（行使偽造變造或登載不實之文書罪）
行使第210 條至第215 條之文書者，依偽造、變造文書或登載不
實
事項或使登載不實事項之規定處斷。
中華民國刑法第215條
（業務上文書登載不實罪）
從事業務之人，明知為不實之事項，而登載於其業務上作成之文
書，足以生損害於公眾或他人者，處3 年以下有期徒刑、拘役或
5百元以下罰金。
商業會計法第71條
商業負責人、主辦及經辦會計人員或依法受託代他人處理會計事
務之人員有下列情事之一者，處5 年以下有期徒刑、拘役或科或
併科新臺幣60萬元以下罰金：
一、以明知為不實之事項，而填製會計憑證或記入帳冊。
二、故意使應保存之會計憑證、會計帳簿報表滅失毀損。
三、偽造或變造會計憑證、會計帳簿報表內容或毀損其頁數。
四、故意遺漏會計事項不為記錄，致使財務報表發生不實之結果
    。
五、其他利用不正當方法，致使會計事項或財務報表發生不實之
    結果。
稅捐稽徵法第43條
 (教唆或幫助逃漏稅捐等之處罰)
教唆或幫助犯第41條或第42條之罪者，處3年以下有期徒刑、拘
役或科新台幣 6 萬元以下罰金。
稅務人員、執行業務之律師、會計師或其他合法代理人犯前項之
罪者，加重其刑至二分之一。
稅務稽徵人員違反第33條規定者，除觸犯刑法者移送法辦外，處
1 萬元以上 5 萬元以下罰鍰。
附表1
┌─┬─────┬────┬──────┬──────┐
│編│銷項去路  │期    間│銷   售   額│稅       額 │
│號│廠    商  │        │（新台幣）  │            │
├─┼─────┼────┼──────┼──────┤
│1 │軒宜實業有│93年4月 │42,970,360元│ 2,148,520元│
│  │限公司    │        │            │            │
├─┼─────┼────┼──────┼──────┤
│2 │倍揚科技公│93年1月 │67,650,891  │3,382,542元 │
│  │司等      │至93年4 │元          │            │
│  │          │月      │            │            │
├─┼─────┼────┼──────┼──────┤
│  │合     計 │        │110,621,251 │5,531,062元 │
│  │          │        │元          │            │
└─┴─────┴────┴──────┴──────┘
附表2
┌─┬─────┬────┬──────┐
│編│進項來源  │期    間│銷   售   額│
│號│廠    商  │        │（新台幣）  │
├─┼─────┼────┼──────┤
│1 │老香企業有│93年4月 │43,487,575元│
│  │限公司    │        │            │
├─┼─────┼────┼──────┤
│2 │頂欣商行  │92年12月│20,627,000元│
├─┼─────┼────┼──────┤
│3 │智富源工程│93年1月 │23,986,580元│
│  │有限公司等│至93年4 │            │
│  │          │月      │            │
├─┼─────┼────┼──────┤
│  │合     計 │        │ 88,101,155 │
│  │          │        │元          │
└─┴─────┴────┴──────┘
附表3
┌─┬─────┬────┬──────┬──────┐
│編│銷項去路  │期    間│銷   售   額│稅       額 │
│號│廠    商  │        │（新台幣）  │            │
├─┼─────┼────┼──────┼──────┤
│1 │樹宏國際開│92年4月 │35,940,000元│ 1,797,000元│
│  │發股份有限│        │            │            │
│  │公司      │        │            │            │
├─┼─────┼────┼──────┼──────┤
│2 │瑞克企業公│92年4月 │8,553,600元 │  427,680元 │
│  │司        │        │            │            │
├─┼─────┼────┼──────┼──────┤
│3 │春源科技股│92年2月 │6,492,000元 │  324,600元 │
│  │份有限公司│        │            │            │
├─┼─────┼────┼──────┼──────┤
│4 │倍揚科技公│92年1月 │7,490,000 元│  374,502元 │
│  │司等      │至92年12│            │            │
│  │          │月      │            │            │
├─┼─────┼────┼──────┼──────┤
│  │合     計 │        │ 58,475,600 │2,923,782元 │
│  │          │        │元          │            │
└─┴─────┴────┴──────┴──────┘
附表4
┌─┬─────┬────┬──────┬──────┐
│編│進項來源  │期    間│銷   售   額│稅       額 │
│號│廠    商  │        │（新台幣）  │（新台幣）  │
├─┼─────┼────┼──────┼──────┤
│1 │高鳳工程有│92年4月 │35,977,933元│1,798,897元 │
│  │限公司    │        │            │            │
├─┼─────┼────┼──────┼──────┤
│2 │岡盟實業有│92年4月 │12,480,182元│  624,009元 │
│  │限公司    │        │            │            │
├─┼─────┼────┼──────┼──────┤
│3 │運惟企業有│92年2月 │10,590,000元│  529,500元 │
│  │限公司    │        │            │            │
├─┼─────┼────┼──────┼──────┤
│4 │成翰電子實│92年2月 │ 8,840,600元│  442,030元 │
│  │業公司    │        │            │            │
├─┼─────┼────┼──────┼──────┤
│5 │春源科技股│92年2月 │ 8,099,000元│  404,950元 │
│  │份有限公司│        │            │            │
├─┼─────┼────┼──────┼──────┤
│6 │日昌國際有│92年6月 │ 6,403,800元│  320,190元 │
│  │限公司    │        │            │            │
├─┼─────┼────┼──────┼──────┤
│7 │智富源工程│92年1月 │3,350,000 元│167,500 元  │
│  │有限公司等│至92年12│            │            │
│  │          │月      │            │            │
├─┼─────┼────┼──────┼──────┤
│  │合     計 │        │ 85,0000000 │4,287,076元 │
│  │          │        │元          │            │
└─┴─────┴────┴──────┴──────┘
